臺灣高等法院臺南分院刑事判決　　　　九十一年度上易字第一三七號　Ａ
　　　上　訴　人
　　　即　自訴人
　　　兼反訴被告　乙　○　○
　　　自訴代理人　甲　○　○
　　　上　訴　人
　　　即　被　告
　　　兼　反訴人　丙　○　○
　　　選任辯護人兼
　　　反訴代理人　陳　啟　舜
右列上訴人因自訴被告背信及反訴自訴人詐欺、誣告等案件，不服臺灣臺南地方法院
中華民國九十一年八月六日第一審判決（九十一年度自字第三二號），提起上訴，本
院判決如左：
      主      文
上訴駁回。
      事      實
一、丙○○與陳得勝為夫妻關係，於民國六十二年六月間乙○○與陳得勝、許陳老治
    等人合夥投資（各合夥人出資比例：陳得勝二分之一、許陳老治四分之一、乙○
    ○四分之一）購買台南市○○○段四一五號台南縣永康鄉○○段四四號台
    南市○○段二０五六號台南縣新化鎮○○段三三一之一號等十六筆，共四處之
    土地，其中之土地信託登記於陳得勝姪兒陳東榮名下，餘則均信託登記
    於丙○○名下，又新化鎮○○段三三一之一號等十六筆土地，在合夥買入後因
    都市細部計劃分割出同段三三一之三等九筆道路用地，於七十五年十一月二十九
    日欲將唪口段之土地出賣與郭進山時，郭進山因為免多繳稅金，不願購買，故仍
    登記於丙○○名下。嗣於七十八年五月該道路用地為新化鎮公所徵收，徵收補償
    金共計新台幣（下同）二百八十一萬七千二百六十八元，並提存於臺灣臺南地方
    法院提存所，而上開金額業經丙○○於八十七年四月間領取，乙○○復於九十年
    十一月七日為系爭徵收補償款應知如何處理乙事，召開會議，決議先發函請求丙
    ○○說明所領取徵收補償款現況。然丙○○竟意圖為自己不法之利益，於九十年
    十二月十三日回函否認有信託關係存在，致生損害乙○○領取土地徵收補償金七
    十萬四千三百一十七元（即補償金0000000元×出資比例1/4＝704317元）之權利
    。
二、案經乙○○向臺灣臺南地方法院提起自訴。
      理      由
壹、自訴部分：
一、訊據上訴人即被告丙○○否認信託、合夥關係乙情，辯稱：自訴人所提之事實均
    虛構造，合夥關係間並無所謂「合夥契約書」正本，或「信託契約書」之正本
    ，被告丙○○並無為自訴人乙○○處理事務，況且自訴人雖於八十二年間曾提起
    臺灣臺南地方法院八十二年度訴字第六五０號確認之訴，但該確認事件均僅重在
    「確認之訴」是否成立而為判決而已，實際上並未就「合夥關係」之存在，作實
    質上之判決。又乙○○於六十二年即持有於六十二年六月間所寫成之五張計算紙
    ，至八十二年始提出確認之訴，早已逾十五年，時效已完成，請求權早已消滅，
    即縱使其持有臺灣臺南地方法院八十二年度訴字第六五０號確認判決，亦不能回
    復已消滅之請求權，乙○○所謂「合夥」，或「信託」之主張，實際上亦均早已
    不存在，被告丙○○自得依民法第一百四十四條第一項之規定，拒絕給付。再背
    信罪最高刑期為五年以下有期徒刑，依刑法第八十條第一項規定，追訴權因左列
    期間內不行使而消滅，第二款規定：三年以上十年未滿有期徒刑者，因十年期間
    內不行使而消滅。從而依首開法條之規定，縱使當年在六十二年六月間，已構成
    所謂「背信罪」，至今其追訴權時效早已消滅，自訴人提起本件自訴，即屬顯無
    理由云云。
二、經查：
（一）追訴權時效期間之計算，自犯罪成立之日起算，刑法第八十條第二項著有明文
      。自訴人與被告之夫陳得勝等人合夥於民國六十二年間買入土地，並信託登記
      於被告與案外人陳東榮名下。另於七十五年十一月二十九日將信託被告名下新
      化鎮○○段之土地出賣與郭進山，被告均依信託本旨將名下土地移轉登記與郭
      進山，此有土地登記簿謄本附於原審卷足參，故至七十五年間被告顯尚未有違
      反信託事務之行為。本件主張之土地徵收款部分係於九十年十一月十七日去函
      被告說明徵收補償款現況，被告復於九十年十二月十三日回函否認新化鎮○○
      段被徵收部分之土地與合夥有信託關係，拒絕委託人之請求，此有律師函乙紙
      附卷足參，是被告違背其受託任務其犯罪行為應係九十年十二月十三日回函時
      ，應尚無追訴權時效消滅之問題，核先敘明。
（二）又新化鎮○○段土地為合夥購得，此於自訴人與案外人陳得勝之確認合夥關係
      乙案中，業經提出陳得勝之兄本陳本所書立關於六十七年下期地價稅、六十八
      年上期稅金之計算紙二紙，及唪口段土地買受人楊明輝寄與兩造之永康郵局第
      三六０號存證信函影本，並經本院民事庭傳訊證人楊明輝證稱：伊與妹婿郭進
      山經陳禎祥介紹購買登記為丙○○名下之新化鎮○○段土地，接洽時陳得勝及
      乙○○均在場，且他們二人說實際上這些土地他們都有股份，土地雖然登記丙
      ○○名義，他們說四人有股份等語，且因自訴人私下願意每坪少拿五千元，故
      還開立支票予買受人郭進山領取，此有本院八十五年上更(一)字第六一號民事判
      決書第十六頁在卷足參（見原審卷第十五頁背面）。又自訴人於該案中另提出
      案外人陳得勝關於唪口段等四處土地之計算紙（見原審卷第一二九頁至第一三
      二頁），載明分四份及每份金額，計算書並經全球鑑定顧問股份有限公司及法
      務部調查局鑑定結果（見原審卷第一三八頁），認確實為案外人陳得勝所書無
      誤，並佐以證人周德旺、何玉昆、陳根本及許陳老治（陳得勝之兄及妹）之證
      詞，認定合夥買入唪口段等四處土地為真實，此業經本院八十五年上更(一)字第
      六一號民事判決於理由五、七中明確說明（見原審卷第十六頁及背面、第十七
      頁背面）。又系爭土地係信託登記於被告名下，且該合夥業於八十七年間解散
      清算，並由自訴人及許陳老治於同年十月二十七日向被告丙○○及陳東榮表示
      終止信託關係乙節，亦經臺灣臺南地方法院八十八年度訴字第四八五號確定判
      決於理由中說明甚詳（見原審卷第十九頁至第二九頁）。被告徒空言否認合夥
      、信託之事實，並辯稱得依民法第一百四十四條第一項之規定，拒絕給付云云
      ，實無足採。
（三）系爭土地遭台南縣政府徵收後，將徵收補償金二百八十一萬七千二百六十八元
      提存於原審法院提存所，而上開金額亦經被告於八十七年四月間領取，此有原
      審八十一年度存字第二０一九號卷宗在卷足參。既自訴人與案外人陳得勝、許
      陳老治等人合夥購買土地，且將登記系爭土地登記於被告名下，此如前述，被
      告竟無視於自訴人對合夥財產（徵收款）之請求，竟意圖為自己不法之利益，
      違背其任務，於九十年十二月十三日回函否認有信託關係存在，致生損害乙○
      ○領取土地徵收補償金七十萬四千三百一十七元（即補償金0000000 元×出資
      比例1/4＝704317 元）之權利甚明。被告上開所辯，顯為避重就輕之詞，尚不
      足採信。事證明確，被告犯行均堪認定。
三、核被告為他人處理事務，意圖為自己不法之利益，而為違背其任務之行為，致生
    損害於本人之財產，所為係犯刑法第三百四十二條第一項之背信罪。原審以被告
    丙○○罪證明確，因以適用刑法第三百四十二條第一項、第四十一條第一項前段
    ，罰金罰鍰提高標準條例第一條前段、第二條規定，並審酌被告犯罪之動機、目
    的、手段、所生危害及所得利益、歷經多次民事訴訟仍不願承認合夥、信託關係
    ，態度不佳等一切情狀，量處有期徒刑六月，並諭知易科罰金之折算標準，以資
    懲儆。本院經核原判決認事用法及量刑，俱無不當。自訴人上訴意旨，指摘原判
    決量刑過輕，被告上訴意旨，仍執陳詞否認犯罪，指摘原判決不當，均無理由，
    應予駁回。
貳、反訴部分：
一、反訴意旨略以：反訴被告乙○○，明知其與陳得勝間之借款債務糾紛，係發生於
    六十二年六、七月間之事，又明知其與陳得勝間，並無任何所謂「合夥」或「信
    託」關係。而反訴人丙○○之夫陳得勝係在六十五年起，即患精神分裂症、憂焦
    症及神經疾病，為反訴被告乙○○所明知，如反訴被告乙○○與陳得勝間，確有
    所謂「合夥關係存在」或「信託關係存在」之事實，即事關反訴被告之切身權益
    ，反訴被告理應在六十三、四年間，即應及時提起確認合夥關係存在之訴。詎料
    反訴被告竟遲至八十二年間，其請求權罹於時效消滅後，始向原審法院提起八二
    年度訴字第六五０號確認合夥關係存在之訴，足以證明反訴被告乙○○顯係意圖
    為自己或第三人不法之所有，而控造事實、偽造證據，以詐術使人陷於錯誤，竟
    圖瞞騙法院詐得對其有利之判決後，進而持之憑為請求不動產所有權，移轉登記
    之訴，以達其利用訴訟詐財之目的，又既無「合夥」或「信託」關係，自訴人據
    此提出訴訟，則另涉誣告之罪嫌，因認反訴被告涉有刑法第百三十九條第一項之
    詐欺罪及第一百六十九條之誣告罪嫌云云。
二、無罪部分：（誣告罪部分）
    按誣告罪之成立，以意圖使他人受刑事處分或懲戒處分，而為虛偽之告訴、告發
    為要件。所謂虛偽，係指明知無此事實故意捏造而言。若告訴人誤認有此事實或
    以為有此嫌疑，自不得指為虛偽，即難科以本罪，最高法院四十年度台上字第八
    八號著有判例在案。準此，反訴被告以反訴人丙○○否認「合夥」或「信託」關
    係，然其間之「合夥」或「信託」關係確實存在，以如前述，究難指渠有故意捏
    造不實事實而為誣告之意圖，亦足見反訴被告所指並非無據，揆諸前揭判例之說
    明，自不構成誣告罪。本件除反訴人之指述外，尚無其他證據足認是否與事實相
    符，此外復查無其他積極證據足認反訴被告確有右揭犯行，反訴被告被訴誣告罪
    嫌應屬不能證明，原審因予諭知無罪判決，本院經核於法並無不合。反訴人上訴
    意旨，仍執前詞，指摘原判決不當，為無理由，應予駁回。
三、不受理部分：（詐欺罪部分）
    按「提起自訴之被害人犯罪，與自訴事實直接相關，而被告為其被害人者，被告
    得於第一審辯論終結前，提起反訴。」刑事訴訟法第三百三十八條固著有明文。
    然為防止濫訴，八十九年二月乃立法增修「與自訴事實直接相關」之限制。本案
    自訴人自訴之事實係被告丙○○於九十年十二月十三日回函否認信託關係，拒向
    委託人報告受託財產現況，涉有背信之嫌。而反訴人反訴之事實，為八十二年提
    起確認合夥關係訴訟與八十八年移轉所有權登記訴訟。該二案分別發生於八十二
    年與八十八年間，而本案自訴事實則係九十年間之事，則本訴被告丙○○是否涉
    犯背信罪，與自訴人之犯詐欺罪（假設自訴人詐欺罪能成立），二者間並無關聯
    ，故反訴之犯罪事實與自訴事實應無「直接相關」，反訴人應不能提起本件反訴
    ，原審因予諭知不受理之判決，本院經核於法並無不合。反訴人上訴意旨，仍執
    前詞，指摘原判決不當，為無理由，應予駁回。
據上論斷，應依刑事訴訟法第三百六十八條，判決如主文。
中    華    民    國      九十一      年      十一      月      十三    日
                                  臺灣高等法院臺南分院刑事第四庭
                                      審判長法官  宋    明    蒼
                                            法官  林    永    茂
                                            法官  楊    子    莊
右正本證明與原本無異。
本訴不得上訴。
反訴詐欺部分不得上訴。
誣告部分如不服本判決應於判決送達後十日內向本院提出上訴狀，其未敘述理由者，
並應於提出上訴狀後十日內向本院補提理由書（須附繕本）。
                                      法院書記官  王    全    龍
中    華    民    國      九十一      年      十一      月      十五    日
附錄本案論罪科刑法條全文：
刑法第三百四十二條第一項：
為他人處理事務，意圖為自己或第三人不法之利益，或損害本人之利益，而為違背其
任務之行為，致生損害於本人之財產或其他利益者，處五年以下有期徒刑、拘役、科
或併科一千元以下罰金。
